臺灣士林地方法院民事判決　　　　　　　96年度重訴字第95號
原　　　告　乙○○
訴訟代理人　周立仁律師
　　　　　　廖于清律師
　　　　　　丁○○
被　　　告　丙○○
　　　　　　　　　　　　樓
訴訟代理人　徐秀鳳律師
複代理人　　甲○○
上列當事人間所有權移轉登記事件，本院於96年11月8 日言詞辯
論終結，判決如下：
    主  文
原告之訴駁回。
訴訟費用由原告負擔。
    事  實  及  理  由
一、原告起訴主張：兩造於民國95年6 月5 日簽訂房地產買賣契
    約書（下稱系爭買賣契約），約定被告以總價新臺幣（下同
    ）1,800 萬元，購買原告所有坐落台北市○○區○○段一小
    段151 地號土地，及其上建號10191 建物即門牌號碼台北市
    ○○路329 巷2 弄59號房屋（下稱系爭不動產）。依系爭買
    賣契約第3 條約定：買賣價金分2 次給付，第1 次款300 萬
    元，於簽約當日給付；第2 次款1,500 萬元，由被告代為清
    償原告向上海商業儲蓄銀行股份有限公司（下稱上海銀行）
    及建華商業銀行股份有限公司（下稱建華銀行）設定抵押登
    記所擔保借款，並於清償後塗銷抵押權設定登記完畢2 日內
    ，被告應將剩餘款項結清給付原告。嗣該抵押權設定業於95
    年6 月16日（正確日期應為14日）塗銷登記完畢，被告未依
    約於塗銷抵押權設定登記完畢2 日內將第2 次款1,500 萬元
    扣除代為清償債務後之餘款51萬2,337 元給付原告，經原告
    多次催告，均未履行，原告乃於95年7 月28日以新莊郵局第
    17 26 號存證信函催告被告履行，該存證信函並於95年7 月
    31日送達，被告迄未履行，依系爭買賣契約第8 條約定原告
    得解除買賣契約，並沒收被告已交付之價款作為違約賠償，
    為此，爰依所有物返還請求權及不當得利之規定，請求被告
    應將系爭不動產所有權移轉登記與原告，並聲明：被告應將
    坐落台北市○○區○○段一小段151 地號土地，及其上建號
    10191 建物即門牌號碼台北市○○路329 巷2 弄59號房屋之
    所有權移轉登記與原告。
二、被告則以：被告就系爭買賣契約業已支付1,748 萬7,663 元
    之價金，僅餘51萬2,337元尾款未給付。依系爭買賣契約第6
    條第1 項約定：除本約另有約定外，原告應於被告付清尾款
    之同時，將房屋現狀點交予被告。另於系爭買賣契約第9 條
    第6 項約定：原告為保證履行於95年7 月22日前順利交屋，
    同意於結清第2 次款時開立支票1 張交付被告作為履行交屋
    之擔保，原告交屋後，被告將支票交還原告。兩造口頭約定
    支票之金額為100 萬元。因原告遲未依約交付支票作為如期
    交屋之擔保，被告自無交付尾款之義務，被告並曾多次通知
    原告，業已備妥尾款，將於點交系爭房屋之同時付清，請原
    告依約謄空房屋，實無何違約之情事。何況縱使被告有違約
    未如期付款之情事，依系爭買賣契約第8 條約定，應經原告
    通知被告限期履行契約，逾期仍不履行時，原告方得履行解
    除契約，原告並未合法催告被告限期履約，自不得解除系爭
    買賣契約，原告解除契約並不合法，其請求被告將系爭不動
    產所有權移轉登記與原告，為無理由。更退而言之，如鈞院
    認原告解除系爭買賣契約為合法，被告業已交付1,748 萬7,
    663 元買賣價金，高達系爭買賣契約總價之97％，本件買賣
    契約原告並無任何損害，原告主張沒收該全部價金作為違約
    金，顯有過高，且契約解除雙方應互負回復原狀之義務，被
    告主張同時履行抗辯，被告於返還系爭不動產同時，原告應
    返還所受領之1,748 萬7,66 3元價金並加計法定利息等語置
    辯。並聲明：請求駁回原告之訴。
三、兩造不爭執之事項：
  (一)兩造確於民國95年6 月5 日簽訂系爭買賣契約書。
  (二)被告分別於95年6 月5 日及同年月12日給付300 萬元、1448
    萬7663元之買賣價金。
  (三)被告尚有51萬2337元未給付。
四、本件經依民事訴訟法第270 條之1 規定，整理並協議兩造簡
    化爭點為：(一)被告交付餘款51萬2337元之同時，原告有無簽
    發契約書第9 條第6 項之支票之義務？(二)如被告違背契約遲
    延交付餘款時，原告是否業已合法催告被告限期履行？茲審
    酌如下：
  (一)按意思表示解釋之客體，為依表示行為所表示於外部之意思
    ，而非其內心之意思。當事人為意思表示時，格於表達力之
    不足及差異，恆須加以闡釋，至其內心之意思，既未形之於
    外，尚無從加以揣摩。故在解釋有對話人之意思表示時，應
    以在對話人得了解之情事為範圍，表意人所為表示行為之言
    語、文字或舉動，如無特別情事，應以交易上應有之意義而
    為解釋，如以與交易慣行不同之意思為解釋時，限於對話人
    知其情事或可得而知，否則仍不能逸出交易慣行的意義。解
    釋意思表示端在探求表意人為意思表示之目的性及法律行為
    之和諧性，解釋契約尤須斟酌交易上之習慣及經濟目的，依
    誠信原則而為之。關於法律行為之解釋方法，應以當事人所
    欲達到之目的、習慣、任意法規及誠信原則為標準，合理解
    釋之，其中應將目的列為最先，習慣次之，任意法規又次之
    ，誠信原則始終介於期間以修正或補足之，有最高法院88年
    度台上字第1671號判決要旨可參。又按民法第264 條第一項
    規定「因契約互負債務者，於他方當事人未為對待給付前，
    得拒絕自己之給付。但自己有先為給付之義務者，不在此限
    」，而不動產之買賣，買受人之給付價金與出賣人應交付買
    賣標的物及為所有權之移轉，有互為對待給付關係。因此除
    非當事人有一方須先為給付之約定外，買賣雙方應有同時履
    行之義務。觀之兩造系爭買賣契約書其中第6 條第1 項約定
    ：除本約另有約定外，原告應於被告付清尾款之同時，將房
    屋現狀點交予被告；第9 條第6 項則約定：原告為保證履行
    於95年7 月22日前順利交屋，同意於結清第2 次款時開立支
    票1 張交付被告作為履行交屋之擔保，原告交屋後，被告將
    支票交還原告等語。執此，可見於95年7 月22日以後，被告
    交付尾款與原告交付房屋，應屬同時履行之義務。至於95年
    7 月22日以前，因兩造係約定原告以交付支票1 張作為履行
    交屋之擔保，該支票性質上係屬交屋義務之暫代，依社會上
    買賣房屋交易上之習慣及經濟目的，並依誠信原則解釋，自
    應解釋為被告交付尾款與原告交付支票，亦屬同時履行之義
    務。惟兩造於系爭買賣契約未就該支票之面額若干為書面約
    定，雖被告主張兩造口頭約定為100 萬元，為原告所否認，
    被告復未證以實其說。然縱使兩造未就該支票之面額為約定
    ，亦應依首揭解釋契約之原則，加以斟酌交易上之習慣、經
    濟目的，依誠信原則而為之，本院以兩造所欲達到之目的、
    習慣及誠信原則為標準，認尾款與交屋既有互為對待給付關
    係，則該支票之面額至少應為尾款之金額，方屬相當，原告
    所辯兩造並未同意交付期限延到95年7 月22日交屋，且既未
    約定票面金額，即屬未約定原告應交付支票云云，與系爭買
    賣契約之書面約定相悖，自不足取。
  (二)次按債務人享有同時履行抗辯權者，在未行使此抗辯權以前
    ，固仍可發生遲延責任之問題，惟行使以後，則能免責（有
    最高法院50年台上字第1550號判例意旨可參）。又契約當事
    人之一方遲延給付者，他方當事人得定相當期限，催告其履
    行，如於期限內不履行時，得解除契約，為民法第254 條所
    明定。經查：原告主張：依兩造約定第2 次買賣價金1,500
    萬元之給付方式，係由被告代償原告於上海銀行及建華銀行
    之借款，被告於塗銷抵押權設定登記後2 日內，將剩餘款項
    結清給付原告。嗣抵押權設定業於95年6 月16日（應為14日
    之誤）塗銷登記完畢，被告迄今未將餘款51萬2, 337元給付
    原告之事實，固為被告所不爭執，惟依民法第254 條規定及
    兩造系爭買賣契約第8 條約定：「甲方（即被告）違反本契
    約之約定時，…如經乙方（即原告）通知限期履行契約，逾
    期仍不履行時，乙方得履行解除契約…」等文字，則原告自
    應先定相當期限催告被告履行契約，逾期被告仍不履行時，
    原告方得履行解除契約。被告否認原告曾為合法之催告，民
    事訴訟法第277 條規定：「當事人主張有利於己之事實者，
    就其事實有舉證之責任」，依舉證責任分配原則，原告自應
    就其曾合法催告被告繳納尾款之事實，負舉證責任。查原告
    於起訴狀表示「經原告多次催告，並於95年7 月28日寄發存
    證信函催告履行，該函亦於95年7 月31日送達被告」，惟本
    院稽諸被告於95年7 月31日收受之該存證信函即新莊郵局第
    1726號存證信函（見本院卷第34、35頁）其內容為「…為表
    慎重，本人曾於九十五年七月十七日要求代書務必轉達台端
    於九十五年七月十九日結清尾款，詎台端依然置之不理，顯
    然台端已違反本契約第八條之規定，特以本函表達台端違約
    而本人依法解除契約並沒收已繳款項作為違約賠償，台端若
    有疑義，請於函到五日內前來協商善後」等語，依其內容觀
    之縱使原告主張其曾於95年7 月17日要求代書轉達被告於95
    年7 月19日結清尾款之事實屬實，惟實際上該代書有無轉達
    ？何時轉達？轉達之內容為何？均未得知，且於95年7 月17
    日請代書轉達竟限期於95年7 月19日即屬履行，其期限亦顯
    不相當，根本無從認定原告已為合法之催告。況且被告已於
    95年7 月21日發出律師函表明：原告應於95年7 月22日將房
    屋交付；復於95年7 月27日寄發士林郵局第244 號存證信函
    載明：「剩餘新臺幣伍拾壹萬貳仟佰拾柒元正（詳如九
    十五年七月二十六日陳怡帆代書傳真所列），上開尾款本人
    等已準備隨時給付，請貴　大律師轉知貴當事人…將房屋點
    交本人等，本人等同時付清上開價款」等語（見本院卷第56
    至59頁），可見被告亦已行使同時履行抗辯，自得免除遲延
    責任之問題，原告自無權再為解除契約之行為。原告另請求
    本院訊問證人丁○○證明原告業已合法催告乙節，惟查丁○
    ○不僅為原告之夫，系爭買賣契約第2 次款所匯入帳戶之名
    義人且為本件訴訟代理人，其庭呈並口述之乙○○自述書大
    綱，處處表達其對被告極度不滿之情緒，且本件買賣實則因
    其積欠地下錢莊債務，而不得不已出賣系爭不動產，本件訴
    訟結果事關丁○○個人利益甚深，其證言顯難期公允而有偏
    頗之虞，本院認無訊問之必要，特此敘明。
　(三)綜上，原告主張兩造間之系爭買賣契約業已合法解除，自有
  　未洽。
五、從而，原告依所有物返還請求權及不當得利之規定，訴請被
    告應將坐落台北市○○區○○段一小段151 地號土地，及其
    上建號10191 建物即門牌號碼台北市○○路329 巷2 弄59號
    房屋之所有權移轉登記與原告，為無理由，應予駁回。
六、本件事證已明，兩造其餘攻擊防禦方法及舉證，於判決結果
    不生影響，爰不一一詳予論述，附此敘明。
七、訴訟費用負擔之依據：民事訴訟法第78條。
中　　華　　民　　國　　96　　年　　11　　月　　30　　日
                  民事第一庭  法  官  陳靜芬
以上正本係照原本作成。
如對本判決上訴須於判決送達後20日內向本院提出上訴狀
中　　華　　民　　國　　96　　年　　12　　月　　 7　　日
                              書記官  阮弘毅
